【裁判字號】    99,消債抗,193
【裁判日期】    990902
【裁判案由】    聲請更生程序
【裁判全文】
臺灣高雄地方法院民事裁定           99年度消債抗字第193號
抗  告  人  甲○○
代  理  人  洪士宏律師
上列當事人因消費者債務清理事件聲請更生，對本院於民國99年
7 月22日所為99年度消債更字第273 號裁定提起抗告，本院裁定
如下：
    主  文
原裁定廢棄。
抗告人即債務人甲○○自中華民國九十九年九月二日下午四時起
開始更生程序。
命司法事務官進行本件更生程序。
    理  由
一、抗告意旨略以：原裁定以抗告人總債務作為計算基礎，漏未
    考量高達20% 之利率，又認抗告人每月應有新臺幣（下同）
    11,691元可供償債，亦未審諸抗告人前與最大債權銀行協商
    還款方案係以每月償還17,772元，縱抗告人每月仍有11,691
    元可供還款，仍不足6,081 元，亦無從達最大債權銀行之要
    求，應可認有不可歸責於抗告人之事由，致履行有重大困難
    ，惟原裁定據此均未加以審認而駁回抗告人更生聲請。為此
    ，依法提起本件抗告，請求廢棄原裁定，並准予裁定開始更
    生程序等語。
二、按「債務人與金融機構協商成立者，不得聲請更生或清算，
    但因不可歸責於己之事由，致履行顯有重大困難者，不在此
    限」，消費者債務清理條例第151 條第5 項定有明文，而消
    費者債務清理條例之立法目的，依其立法理由乃認陷於經濟
    上困境之消費者若任其於惡性循環之債務窘境中自生自滅，
    其將衍生嚴重之社會問題，致難以維持安定之社會經濟秩序
    ，故有予之分別情形依更生或清算之程序清理其債務之必要
    ，藉以妥適調整其與各相關債權人等間之權利義務關係，以
    謀求消費者經濟生活之更生機會，從而健全社會經濟發展，
    惟私法上之債之關係，係以當事人間之信賴關係為基礎，為
    社會經濟組織之重要支柱，故當事人於以法律行為追求自己
    之利益之際，亦應顧及對方之利益，並考量債權債務在社會
    上之作用，本於誠實及信用之原則，行使其債權及履行其債
    務，故消費者如已與金融機構協商成立，因此係經當事人行
    使程序選擇權所為之債務清理契約，債務人理應受該成立之
    協議所拘束，如無特殊情事，其原即應依此協商結果而為誠
    信履行，且債務人在上開條例施行後，就前置協商程序原已
    得考量自身之經濟、償還能力而自由決定成立協商或選擇不
    成立而逕行更生、清算程序者，於此消債條例施行後之成立
    協商，自已無條例施行前債務人與中華民國銀行公會會員辦
    理消費金融案件無擔保債務協商機制與金融機構成立協商時
    所生僅考量債權數額清償而不慮債務人處境之弊，故上開條
    例於另開「因不可歸責於己之事由，致履行顯有重大困難者
    」之履行例外以助債務人更生時，自宜以債務人於嗣後因經
    濟情況變更（如清償期間收入或收益不如預期）而致依約履
    行將使其陷於經濟上之困境甚或履行不能時始足當之以為衡
    平，則於消債條例施行後成立協商者不能或不願依約履行而
    依例外條款復聲請更生或清算者，自應就其例外情形嚴予審
    核，於該當後復核其不能清償債務或有不能清償之虞而使其
    陷於經濟上之困境時，始准之為其所負義務關係之調整，以
    避免其任意毀諾、濫用債務清理程序而藉此善意之立法惡意
    圖謀減免債務，致使該程序陷於道德之危險，並因此使社會
    之信用緊縮而造成經濟之動盪。
三、經查：
（一）抗告人於消費者債務清理條例施行前之民國95年7 月21日
      業依「中華民國銀行公會會員辦理消費金融案件無擔保債
      務協商機制」而與最大債權金融機構即中國信託商業銀行
      達成債務清償方案之協商，約定抗告人應自8 月起分80期
      ，且每月10日以17,772元依各債權銀行債權金額比例清償
      各項債務至全部清償為止，而抗告人於協商成立後，自95
      年12月後即未依該協議繼續履行分期償還毀諾乙節，此有
      協議書、財團法人金融聯合徵信中心當事人查詢個人資料
      回覆書、中國信託商業銀行函件等件在卷可稽（原審卷第
      37 至39 頁、第6 頁、第84至91頁），而抗告人前於95年
      間為上開協商時，其實際薪資為27,000元，有中國信託商
      業銀行股份有限公司所檢送之收入證明切結書在卷可憑（
      見原審卷第89頁），衡情抗告人於95年間進行協商時，既
      已陷於經濟困窘之境，自不可能浮報其當時之現有收入，
      是應認抗告人於95年間為前述協商時，真實收入應確有27
      ,000元。惟抗告人其後於96、97、98年度申報所得之每月
      平均收入乃分別為16,973元、8,000 元、4,820 元，其於
      94至95年10月間之勞保投保薪資則均為16,500元（95年11
      月至96年間無投保紀錄），名下僅有1 車等情，此亦有勞
      保局證明、綜合所得稅各類所得資料清單、財產歸屬資料
      清單等件在卷足憑（見原審卷第13頁、第56至59頁、第43
      頁），是依上情，抗告人於提出本件聲請時所稱其係因原
      任職之公司停業，其後所覓得之新職薪資大不如前方致毀
      諾等語（見原審卷第3 頁背面），即非不可採信。抗告人
      既係因工作變動之故而致收入減少，應可認係屬不可歸責
      於己之事由，以致繼續履行上開還款協議有重大困難，抗
      告人提出本件更生聲請前雖曾與金融機構協商成立，惟其
      自可不受前開還款協議之拘束而得再向本院聲請更生，先
      予敘明。
（二）抗告人之戶籍地址為高雄市，自民國99年3 月起任職於呈
      紘股份有限公司，其於99年3 至5 月之薪資各為14,167元
      、25,000元、25,000元（自99年3 月起遭執行扣薪1/3 ，
      惟此諸扣款部分，已用於清償各相關債務而同減低其負債
      金額，在計算其清償能力時，自仍應計入收入之中），而
      其現在外賃屋而居，每月租金7,000 元，另抗告人之父許
      天數（35年4 月20日生）母戴秀月（44年10月1 日生），
      均查無任何所得申報資料，其父名下有1 地，中度聽障，
      母名下有1 房1 地，中度精障，2 人每月均領有身障補助
      費4,000 元，共育有含抗告人在內之成年子女5 人等情，
      此有勞工保險被保險人投保資料表、薪資單、房屋租賃契
      約書、戶籍謄本、綜合所得稅各類所得資料清單、財產歸
      屬資料清單等件在卷足憑（見原審卷第13頁、第14頁、第
      41 頁 、第16至18頁、第24頁、第55至59頁），是依上開
      資料及抗告人於原審所自陳，抗告人現今之每月平均收入
      應為25,000元，而其須行支應之必要生活費標準，衡情應
      以住居之高雄市依內政部社會司所公佈之99年度最低生活
      費11,309元為標準始為適當。蓋抗告人業已背負大量債務
      而認不能清償，其自須以較低之標準生活而節忖開銷用以
      償債始符誠信，抗告人自不得以無負債人員之一般生活標
      準以上而同為要求，而上開最低生活費標準係由中央、直
      轄市主管機關參照中央主計機關所公布當地區最近1 年平
      均每人消費支出60% 定之，依其基準之家庭收支調查報告
      調查表格式所示有關經常性支出之調查項目，其原即包括
      利息支出、稅捐、社會保險、食品、衣著、房租及水費、
      電費、醫療保健、交通、娛樂、教育等而已涵蓋以戶為單
      位之家庭生活的所有需求，本院以此為標準時，除特殊情
      形外，自得不再考量其聲請列舉之項目支出，故其主張之
      房屋租金支出自不予計入；況抗告人母親名下房屋僅位於
      鼓山區，其更無另行於左營區賃屋居住之理。又抗告人之
      父母均已年邁又無收入，且均為身障，其等自須依賴子女
      之扶養，以其等每月所需的必要支出減除個人每月可領得
      的身障補助數額，再由均應負扶養義務之5 名子女平均分
      攤結果，其每月應分擔者即為2,923 元，而抗告人既主張
      支出較低數額之扶養父母每月2,000 元之扶養費用（見原
      審卷第7 頁），則抗告人之收入扣除其個人必要生活費用
      及扶養費後，其每月應餘有11,691元可供清償債務。
（三）經本院依職權向抗告人之全體債權人函查抗告人所積欠之
      債務本金、利息及違約金之結果，業據如附表所示之抗告
      人全體債權人分別函覆抗告人現所積欠之債務及遲延利息
      、違約金之計算方式如附表所示。則經計算之結果，抗告
      人所負債務每月所衍生之利息及違約金，合計為11,120元
      則依抗告人現有收入，扣除其必要生活費用之結果，餘款
      再扣除抗告人每月負債本金所衍生之利息及違約金後，僅
      餘571 元，以抗告人現積欠之債務本金已達942,725 元之
      情況，清償本金需逾100 年以上，客觀上應認已無法清償
      前開債務。本件復查無抗告人即債務人有消費者債務清理
      條例第6 條第3 項、第8 條或第46條各款所定駁回更生聲
      請之事由存在，則抗告人聲請更生，應屬有據。原審既未
      慮及抗告人所負債務每月所可能衍生之利息，以及以其現
      所得是否有清償龐大債務本金之可能，而逕予認定抗告人
      非無清償債務之可能，駁回抗告人更生之聲請，容有未洽
      。原審所為之裁定既有未洽之處，自應由本院廢棄原裁定
      ，另為適法之裁定，爰依前揭規定，裁定如主文第1 、2
      項所示，並命司法事務官進行本件更生程序。
四、據上論結，本件抗告為有理由，依清費者債務清理條例第11
    條第2 項、第15條、第16條、第45條，民事訴訟法第492 條
    ，裁定如主文。
中    華    民    國    99    年    9     月    2     日
                  民事第六庭審判長法  官  楊國祥
                                  法  官  林書慧
                                  法  官  李怡諄
上為正本係照原本作成。
本裁定不得再抗告。
本裁定已於99年9月2日下午4時公告。
中    華    民    國    99    年    9     月    2     日
                            書  記  官    陳俊亦
附表：（小數點以下均四捨五入）
┌──┬──────┬─────┬───┬───┬────┬──────┐
│編號│債權人      │本    金  │利  率│利  息│違 約 金│種        類│
│    │            │(新台幣)  │      │(每月)│(每月)  │            │
├──┼──────┼─────┼───┼───┼────┼──────┤
│ 一 │台新銀行    │   80,971 │  20% │1,350 │  無    │現金卡      │
├──┼──────┼─────┼───┼───┼────┼──────┤
│ 二 │華南銀行    │   46,247 │  17% │  655 │  無    │現金卡      │
│    │            │          │      │      │        │            │
├──┼──────┼─────┼───┼───┼────┼──────┤
│ 三 │匯豐銀行    │   48,941 │19.71%│  804 │  無    │信用卡      │
│    │            │          │      │      │        │（轉讓債權）│
├──┼──────┼─────┼───┼───┼────┼──────┤
│ 四 │萬泰銀行    │   27,403 │  20% │  457 │  無    │現金卡      │
├──┼──────┼─────┼───┼───┼────┼──────┤
│ 五 │華泰銀行    │  226,729 │   6% │1,134 │  227   │信用貸款    │
├──┼──────┼─────┼───┼───┼────┼──────┤
│ 六 │中國信託銀行│   38,322 │  20% │  639 │  無    │信用卡      │
│    │            ├─────┼───┼───┼────┼──────┤
│    │            │  174,210 │18.25%│2,649 │  無    │現金卡      │
├──┼──────┼─────┼───┼───┼────┼──────┤
│ 七 │中國信託銀行│  196,540 │10.99%│1,800 │  無    │小額信貸    │
├──┼──────┼─────┼───┼───┼────┼──────┤
│ 八 │聯邦銀行    │   10,481 │  20% │  175 │  無    │現金卡      │
├──┼──────┼─────┼───┼───┼────┼──────┤
│ 九 │元大銀行    │   30,288 │  20% │  505 │  無    │汽車貸款    │
├──┼──────┼─────┼───┼───┼────┼──────┤
│ 十 │大眾銀行    │   62,593 │18.25%│  952 │  無    │現金卡      │
├──┴──────┼─────┼───┴───┴────┴──────┤
│ 總             結│  942,725 │每用應付利息及違約金共計11,120元      │
└─────────┴─────┴───────────────────┘

司法院資訊處製作；財團法人民間司法改革基金會備份。
